臺灣高雄地方法院刑事判決　　　　　　　　　　　　　　九十年度訴字第七五八號
　　公　訴　人　臺灣高雄地方法院檢察署檢察官
　　被　　　告　癸○○
　　選任辯護人　蘇精哲律師
　　　　　　　　徐建光律師
　　　　　　　　許惠珠律師
右列被告因偽造文書等案件，經檢察官提起公訴（八十九年度偵字第一七一六四號）
，本院判決如左：
    主  文
癸○○連續意圖為自己不法之所有，以詐術使人將本人之物交付，處有期徒刑壹年。
    事  實
一、癸○○係高雄市政府秘書處職工，先後於民國八十四年間，自任會首，邀集辛○○等會員多人，成立如附表一、二所示之Ａ、Ｃ二起民間互助會，均採內標制，
    標金均為新台幣（下同）一萬元，每月定期於高雄市政府開標，癸○○並負責主
    持開標及向各會員收取會款等事務。詎癸○○因財務困窘，竟意圖為自己不法之
    所有，基於詐欺取財之概括犯意，連續於附表一、二所示之日期，利用互助會員
    間多半互不相識，且均以電話告知標金，未到場競標之機會，冒用如附表一、二
    所示之會員名義，多次自行標取如附表一、二所示之互助會款，再向各會員訛稱
    係其所冒用名義之各該會員得標，或向被冒名之會員佯稱係他人得標，致使不知
    情之活會會員及各該次被冒標會員均陷於錯誤，而如數依例交付各次會款予癸○○，共計詐得一百三十二萬九千二百五十元（詳如附表一、二所示詐得金額之加
    總）。嗣分別於八十六年七、八月間，癸○○因週轉不靈而宣告停標止會，各活
    會會員間相互聯繫，發現附表一之Ａ互助會（於八十六年七月止會）僅餘四個會
    期，竟有七個活會（如附表一所示甲○○遭冒標一會、丁○○遭冒標二會），附
    表二之編號Ｃ互助會（於八十六年八月止會）亦遭冒標五會（如附表二之鄒秀枝
    等五會遭冒標），始知受騙。
二、案經壬○○、辛○○訴由臺灣高雄地方法院檢察署檢察官偵查起訴。
    理  由
一、訊據被告癸○○固供承有擔任會首召集如附表所示二起互助會，負責主持開標及
    收取會款，嗣因周轉不靈宣告止會等情，然矢口否認有何冒標詐欺犯行，辯稱：
    伊均是向會員借標，沒有冒標云云。惟查：
（一）右揭時、地被告自任會首，召集會員成立如附表一、二所示二起互助會，由被
      告負責主持開標並向各會員收取會款，嗣後因故止會，召開協調會協商處理，
      經各活會會員相互核對後，發現被告確有冒標如附表一、二所示各會，詐取標
      金等事實，已據告訴人辛○○於偵、審中到庭指陳綦詳，並有Ａ、Ｃ互助會會
      單及被告簽立之協議書各一紙附卷可稽。
（二）Ａ互助會以甲○○名義冒標部分，被告於本院調查時辯稱：伊係事前打電話向
      甲○○借標云云（本院九十年九月二十四日訊問筆錄），嗣證人甲○○到庭明
      確證稱：伊未曾接獲被告借標之電話，亦未借標予被告等語（本院九十年十月
      十八日訊問筆錄），被告即於本院審理時改稱：伊係事前向甲○○之母親庚○
      借標云云（本院九十一年七月十八日審判筆錄），前後供述不一，已堪存疑；
      參以證人庚○於偵查及本院調查時分別證稱：「伊以本人及女兒甲○○名義各
      參加一會，甲○○部分尚未標取，止會結算時發現甲○○名義已遭被告冒標」
      及「伊並未借標予被告」等情明確（偵查卷第五十七頁、本院九十年九月四日
      訊問筆錄），足認被告確有以甲○○名義冒標之行為無訛，其前揭所辯：係借
      標云云，及證人庚○於本院庭訊時另稱：事後有聽說被告向伊女兒借標之事云
      云（同上本院訊問筆錄），分係避就及迴護之詞，均不足採。又上揭被告偽以
      丁○○名義冒標Ａ會部分，被告辯稱：伊係開標前向丁○○借一標云云（本院
      九十一年七月十八日審判筆錄），惟經本院提示互助會標單予證人丁○○確認
      之結果，證人證稱：伊係參加Ａ會及被告另一互助會（下簡稱Ｄ會），本件Ａ
      會之二會均係伊自己標走，被告向伊借的是Ｄ會等語，顯與被告所供：係借標
      Ａ會不符，且經與告訴人當庭對質，告訴人指稱：止會時丁○○已明確表示Ａ
      會二會均非她所標得，第一會標金不符，她事先並未同意，第二會她根本未投
      標，係被告冒標等情在卷，證人丁○○乃又當庭改稱：Ａ會第一會係伊標走，
      被告僅借第二會等語（均見本院九十一年一月二十八日訊問筆錄），前後證述
      不一，足徵其上揭證言，均屬臨訟串飾迴護之詞，要不可採，被告確有此部分
      以丁○○名義冒標二會之事實，亦堪認定。
（三）被告辯稱：Ｃ會如附表二所示之乙○○等五人均是自己標得，伊沒有向他們借
      標云云，惟被告確有冒標前揭Ｃ互助會之事實，業據告訴人指訴綦詳，又被告
      已於本院調查時自承：Ｃ會已得標會員丙○○、鍾文美、鄒秀枝、乙○○及寅
      ○○等五人無法收取會款等情在卷（本院九十一年五月六日訊問筆錄），苟如
      被告所辯：係會員自己標得，衡情豈有無法收取會款之理？經本院質以上情，
      被告旋改口：因伊積欠該等會員債務，故會員不肯繳納會款，表示要以債務抵
      充會款云云，惟證人即遭冒標者寅○○、乙○○均到庭證述：伊等均尚未標到
      ，即已止會等語明確，並一致證稱：被告不曾欠伊等款項，故伊等亦無以應繳
      會款抵充債務之事等語屬實（均見本院九十一年六月十日訊問筆錄），足徵被
      告確有以乙○○、寅○○名義冒標Ｃ互助會之行為甚明。再者，證人丙○○復
      經本院按址傳訊無著，且被告迄本院審結為止，均未能提供證人鄒秀枝、鍾文
      美、丙○○之詳實地址或聯絡方式，供本院傳喚審究，衡情被告既係會首，負
      有收取會款之責，其諉稱無法聯絡會腳云云，亦與常情有悖，參以上揭被告冒
      標此部分Ｃ互助會之事實，已據告訴人指訴明確，詳如前述，益徵其確有此部
      分冒用如附表二所示五名會員名義，標取Ｃ互助會之事實甚明。
（四）綜上，被告前開所辯：伊係借標，沒有冒標詐欺云云，純係避就卸責之詞，要
      無可取。事證明確，其前揭連續冒標，詐取活會會員會款之詐欺取財犯行，應
      堪認定。
二、核被告冒標後向該被冒標者及其他未得標之活會會員詐取會款之行為，係犯刑法
    第三百三十九條第一項之詐欺罪。其先後多次冒標之詐欺取財犯行，時間緊接，
    觸犯構成要件相同之罪名，顯係基於概括犯意為之，為連續犯，應論以一罪，並
    加重其刑。被告每一冒標行為，皆同時致多數活會會員（含被冒標者）陷於錯誤
    ，而向多數活會會員詐取會款，係以一行為觸犯數同種詐欺取財罪名，應依刑法
    想像競合犯之規定，從一重處斷。審酌被告素行良好，有臺灣高等法院被告全國
    前案紀錄表一紙在卷可按，此次貪圖不法利益，利用互助會之會員與會首間信賴
    關係，詐取會款共計高達一百三十二萬九千二百五十元，所得金額不菲，嚴重影
    響經濟秩序，惟念其犯後雖執詞辯解，態度尚佳，及事後已與部分被害人達成民
    事和解，目前持續扣薪賠償中等一切情狀，量處如主文所示之刑，以資懲儆。
三、公訴意旨另以：
（一）被告於Ｃ會部分，除上揭冒標如附表所示之五個活會外，亦有冒標戊○○等人
      共五會之詐欺犯行云云。被告堅決否認有此部分之冒標詐欺犯行，辯稱：因戊○○倒會積欠伊債務，Ｃ會部分有五會是戊○○讓伊標的等語。經查：證人即
      戊○○於本院調查時到庭證稱：伊與被告均為市政府同事，有參加被告之Ｃ互
      助會，然伊因經營餐廳失敗，自八十五年七月一日後無法繳納會款，即將伊與
      林美棻等八名友人名義參加之會全部讓給被告處理等語（本院九十年九月二十
      四日、九十一年三月十一日訊問筆錄），且經本院依職權函調戊○○之人事離
      職資料核對無訛，有高雄市政府書函一紙暨所附相關辭職令影本等資料存卷可
      按，均核與被告所供述黃某倒會離職、讓其標會等情節相符，又被告受讓戊○○等八會後，僅投標徐振國、溫玉珍、林美棻、廖秀月及羅金治等五會，亦有
      其所提出之標單在卷可稽，足徵被告上開所辯：Ｃ會部分有五會係戊○○讓伊
      標的，伊沒有冒標等語，並非子虛，堪可採信。本院復查無被告有何冒標此部
      分Ｃ會之另五會之詐欺犯行，本應諭知無罪，惟公訴人既認與前開論罪科刑部
      分有連續犯之裁判上一罪關係，爰不另為無罪之諭知。
（二）被告上開偽造「標單」冒標部分，涉有刑法第二百十六條、第二百二十條第一
      項、第二百十條之行使偽造準私文書罪嫌云云。惟按犯罪事實應依證據認定之
      ，無證據不得推定其犯罪事實，刑事訴訟法第一百五十四條定有明文。經查：
      證人己○○、子○○、丑○○固於偵查中證稱：投標時需填寫標單，寫上姓名
      及出標金額等語（偵卷五十九頁背面），惟證人丑○○已到庭明確證稱：伊開
      標時未到場，均係打電話問被告，伊本身投標沒有寫標單，偵查中所言係其他
      會員到場投標之情形等語（本院九十一年一月二十八日訊問筆錄），與告訴人
      所陳：有些有寫標單等情相符（本院九十年五月十四日訊問筆錄），參以一般
      民間互助會投標時，到場競標之會員方填寫標單記載姓名、標金，未到場者僅
      以電話告知標金而未填標單，乃屬常情，顯無法證明本件互助會會員均有到場
      填寫標單投標之事實。至告訴人指訴：得標者均有填寫標單一節，已為被告所
      否認，且本件並無任何被告冒標時所偽造之標單扣案可資佐憑，況被告既係冒
      標，衡情均係利用會員間彼此並非充分熟識，又未必每會開標時均到場競標之
      情形，而冒用會員名義得標，而證人及告訴人等上開所言，僅能證明到場競標
      之會員有填寫標單一節，無法佐認被告冒標時均有偽填姓名、標金而偽造標單
      準私文書之行為。此外，本院復查無積極證據足資證明被告有何公訴人所指之
      行使偽造準私文書犯行，即難遽論被告以該罪。又公訴人既認被告此部分犯行
      與上開論罪科刑部分，有方法、結果之牽連犯關係，屬裁判上一罪，爰不另為
      無罪之諭知，附此敘明。
據上論斷，應依刑事訴訟法第二百九十九條第一項前段，刑法第五十六條、第三百三
十九條第一項，罰金罰鍰提高標準條例第一條前段，判決如主文。
本案經檢察官陳宗吟到庭執行職務。
中      華      民      國      九十一    年      七      月    廿六    日
                                臺灣高雄地方法院刑事第六庭
                                    審判長  法  官  趙家光
                                            法  官  張世賢
                                            法  官  林韋岑
右正本證明與原本無異。
如不服本判決，應於判決送達後十日內，向本院提出上訴狀。
                                            書記官  林誠桂
中      華      民      國      九十一    年      七      月    廿六    日
【附錄本判決論罪之法條】
刑法第三百三十九條第一項：
  意圖為自己或他人不法之所有，以詐術使人將本人或第三人之物交付者，處五年以
  下有期徒刑、拘役或科或併科一千元以下罰金。
附表一：Ａ會（八十四年三月一日至八十六年十一月一日，共三十三會）
┌────────┬─────────────┬───────────┬───────────────────┐
│  遭冒標會員    │  冒標日期                │  冒標金額（新台幣）  │  詐得金額（新台幣）                  │
│                │                          │                      │                                      │
├────────┼─────────────┼───────────┼───────────────────┤
│  丁○○        │  八十五年六月一日        │  一千三百元          │(10,000-1,300)×(33-15)＝156,600      │
│                │                          │                      │                                      │
├────────┼─────────────┼───────────┼───────────────────┤
│  甲○○        │  八十六年二月一日  │  二千二百元          │(10,000-2,200)×(33-23)＝78,000       │
│                │                          │                      │                                      │
├────────┼─────────────┼───────────┼───────────────────┤
│  丁○○        │  八十六年三月一日        │  二千四百五十元      │(10,000-2,450)×(33-24)＝67,950       │
│                │                          │                      │                                      │
└────────┴─────────────┴───────────┴───────────────────┘
附表二：Ｃ會（八十五年六月一日至八十八年三月一日，共三十四會）
┌────────┬─────────────┬───────────┬───────────────────┐
│  遭冒標會員    │  冒標日期（年、月、日）  │  冒標金額（新台幣）  │ 詐得金額（新台幣）                   │
│                │                          │                      │                        │
├────────┼─────────────┼───────────┼───────────────────┤
│  鄒秀枝        │  八十五年七月一日        │  一千七百元          │(10,000-1,700)×(34-1)＝273,900       │
│                │                          │                      │                                      │
├────────┼─────────────┼───────────┼───────────────────┤
│  鍾文美        │  八十六年一月一日        │  二千三百元          │(10,000-2,300)×(34-7)＝207,900       │
│                │                          │                      │                                      │
├────────┼─────────────┼───────────┼───────────────────┤
│  乙○○        │  八十六年二月一日        │  二千六百元          │(10,000-2,600)×(34-8)＝192,400       │
│                │                          │                      │                          │
├────────┼─────────────┼───────────┼───────────────────┤
│  丙○○        │  八十六年三月一日        │  三千一百元          │(10,000-3,100)×(34-9)＝172,500       │
│                │                          │                      │                                      │
├────────┼─────────────┼───────────┼───────────────────┤
│  寅○○        │  八十六年四月一日        │  二千五百元          │(10,000-2,500)×(34-10)＝180,000      │
│                │                          │                      │                                      │
└────────┴─────────────┴───────────┴───────────────────┘
  ◎Ａ會與Ｃ會共計詐得一百三十二萬九千二百五十元
